【裁判字號】    92,簡上,96
【裁判日期】    921105
【裁判案由】    排除侵害
【裁判全文】
台灣彰化地方法院民事判決  九十二年度簡上字第九六號
    上  訴  人  己 ○ ○
                辛 ○ ○
    兼
    訴訟代理人  庚 ○ ○
                丁 ○ ○
    被 上訴 人  乙 ○ ○
                丙 ○ ○
                甲 ○ ○
                戊 ○ ○
    訴訟代理人  陳 建 良  律師
右當事人間請求排除侵害事件，上訴人對於中華民國九十二年六月十三日本院彰化簡
易庭第一審判決（九十一年度彰簡字第六二九號）提起上訴，本院於九十二年十月二
十二日言詞辯論終結，判決如左：
    主      文
上訴駁回。
第二審訴訟費用由上訴人連帶負擔。
原判決主文第二項應更正為：上訴人應容忍被上訴人於坐落彰化縣花壇鄉○○○段一
九八地號土地之東側，設置南北向寬四十公分、深五十公分之Ｕ型排水溝，並不得阻
礙被上訴人之通行。
    事實及理由
一、被上訴人起訴主張：兩造共有坐落彰化縣花壇鄉○○○段一九八地號土地（重測
    前為同段一七九－一二地號），係重測前同段一七九地號土地，經原共有人即兩
    造（辛○○除外）及上訴人辛○○之前手陳進賢在七十八年九月二十六日，於本
    院七十八年度訴字第五九四號分割共有物事件成立訴訟上和解分割而來，當時並
    約定由原共有人按應有部分比例繼續保持共有，作為道路之用。詎上訴人等四人
    竟未經全體共有人同意，擅自占用該土地如原判決附圖編號Ｂ、Ｃ部分所示面積
    各七．一平方公尺、○．四四平方公尺，分別建造水泥板牆及磚牆，致妨礙伊等
    之通行，另該共有土地有施設排水溝之必要，但為上訴人所反對等情，本於共有
    權之作用，求為命上訴人應拆除該Ｂ、Ｃ部分土地上之水泥板牆及磚牆，將土地
    交還全體共有人，暨應容忍伊等於該筆土地上鋪設瀝青或水泥板，及於該土地東
    側，設置南北向寬四十公分、深五十公分之Ｕ型排水溝，且不得阻礙伊等之通行
    之判決（請求容忍設置排水溝部分，原僅請求上訴人應容忍其於該土地上施設排
    水設施，於本院準備程序時減縮並更正其聲明），並願供擔保聲請宣告假執行。
    原審就拆除水泥板牆、磚牆交還土地及容忍設置排水溝、不得阻礙通行部分，為
    被上訴人勝訴之判決，而駁回被上訴人其餘之訴，被上訴人未提起上訴。
二、上訴人則以：
  (1)系爭土地在七十八年和解分割時，原共有人已表示待將來河道加蓋後，可供通行
    之用，被上訴人之主張，與和解分割時之原意相違背。況分割和解筆錄中，隻字
    未提系爭土地是供道路通行之用，伊等於原審時，因受到場書記官及被上訴人之
    誤導，致為有關系爭土地係供道路使用之言詞，應予推翻，回歸法定之原本，系
    爭土地並非供道路使用，任何人對於該土地有何主張，均應經全體共有人同意。
  (2)前開磚牆之設置目的，在於防止風災造成系爭共有土地流失，為土地之主要成分
    ，其中部分在七十八年間土地和解分割前即已存在，分割後加高部分，則已於兩
    造間本院九十一年度彰簡調字第九號排除侵害事件執行拆除完畢，既無侵害情事
    ，被上訴人依法亦不得再行起訴。
  (3)上揭水泥板牆係在土地分割後，依據當時之測量圖所興建，原位於伊等所有同段
    一八四地號土地內，嗣因九十年間地籍重測造成誤差，始部分落於系爭土地，並
    非因渠等之故意或過失所為，被上訴人請求拆除，應付與補償。況彼等亦為共有
    人，對於系爭土地亦有相當之權利，並非民法第八百二十一條所指之第三人，被
    上訴人訴請拆除，於法無據。
  (4)再者，該水泥板牆位於土地界線上，且非直擋道路，仍有相當大空間足供通行，
    既可保護系爭土地及排除他人之侵害，即屬共有物之保存行為，各共有人得單獨
    為之。況被上訴人別有出路，並無侵害可言，其請求拆除水泥板牆，乃以損害他
    人為主要目的，有權利濫用情形。另被上訴人未經伊等同意，擅自在該土地種植
    綠竹筍多年，並堆置建築用磚塊，亦明顯侵害各共有人之權益等語，資為抗辯。
    原審就被上訴人請求拆除水泥板牆、磚牆交還土地及容忍設置排水溝、不得阻礙
    通行部分，為上訴人敗訴之判決。上訴人提起上訴，其上訴聲明，求為(1)原判決
    不利於上訴人部分廢棄；(2)右廢棄部分，被上訴人在第一審之訴駁回之判決。
三、查被上訴人前於九十一年二月間，對上訴人訴請拆除前開磚牆，因上訴人於九十
    一年三月十八日現場勘驗時，表示願意自行拆除之，被上訴人乃當場以言詞撤回
    起訴，雙方既未成立調解或和解，該事件亦未經法院為終局判決，業經原審調閱
    本院九十一年度彰簡調字第九號民事卷查明無異。被上訴人撤回該事件之訴訟後
    ，即視同未起訴，因上訴人事後未完全拆除該磚牆，被上訴人因而再提起本件訴
    訟，程序上並無不合。上訴人抗辯被上訴人起訴有違一事不再理之規定云云，尚
    有誤解，先予說明。
四、被上訴人主張系爭一九八地號土地為兩造共有，前於上揭分割共有物事件成立訴
    訟上和解分割時，由共有人按原應有部分比例繼續維持共有，上訴人辛○○於分
    割後之八十四年五月間，向原共有人陳進賢購買而受讓取得土地應有部分，上訴
    人等四人未經全體共有人同意，在如原判決附圖編號Ｂ、Ｃ部分所示，面積各七
    ．一平方公尺、○．四四平方公尺之土地，分別建造有水泥板牆、磚牆之事實，
    有其所提土地登記謄本、地籍圖謄本、和解筆錄在卷為證，並經原審會同彰化縣
    彰化地政事務所派員勘測屬實，分別製有勘驗筆錄及土地複丈成果圖在卷可稽，
    復為上訴人所自認或不爭執，自堪信為真實。另被上訴人主張系爭土地在和解分
    割時，經原共有人即除辛○○以外之兩造及訴外人陳進賢約定供作道路使用之事
    實，業據證人即當時經上訴人庚○○委任之訴訟代理人黃精良律師於本院準備程
    序時具結證述明確，再從系爭土地寬約三公尺，地形呈南北狹長條狀，適位於分
    割前一七九地號土地最西側，分割後仍由原共有人繼續維持共有之情形觀之，顯
    然係供通行之用，上訴人在原審及本院審理時亦自認系爭土地係供通行使用等情
    ，被上訴人此部分主張，亦堪信為實在。上訴人於本院所為關於撤銷上該自認之
    行為，既為被上訴人所不同意，且不能證明其自認與事實不符，即不生撤銷自認
    之效力。至上訴人辯稱須俟將來河道加蓋後，始供道路使用，為被上訴人所否認
    ，上訴人未舉證以實其說，要難採憑。
五、按共有物，除契約另有約定外，由共有人共同管理之，民法第八百二十條第一項
    定有明文。共有土地之共有人全體，約定其共有土地供道路通行使用，乃關於共
    有物管理（利用行為）之契約，參與約定之全體共有人，自應受其約定之拘束。
    至嗣後受讓取得共有土地應有部分之第三人，除該第三人不知悉有該項契約存在
    ，亦無可得而知之情形外，其約定對於受讓人仍繼續存在。如共有人違反約定之
    使用方法，就共有物之特定部分任意占用收益，即屬侵害他共有人之權利，他共
    有人自得本於所有權請求除去妨害及請求向全體共有人返還占用之部分（民法第
    八百二十一條、第七百六十七條參照）。本件系爭土地，前於七十八年間分割時
    ，經全體共有人約定作為道路使用，被上訴人等四人及上訴人庚○○、己○○、
    丁○○三人皆為當時參與約定之共有人，自均有遵守約定之義務，不得擅自將該
    土地之特定部分占為己用，或有任何妨礙該約定之使用目的之行為。上訴人辛○
    ○在分割後，向原共有人陳進賢購得系爭土地之應有部分外，同時亦買受陳進賢
    所分得之編號２土地全部（即重測後一九五地號）及編號８土地之應有部分（即
    重測後一八四地號土地），從系爭土地使用分區為乙種建築用地，其共有人除上
    訴人庚○○等三人及陳進賢外，尚有被上訴人四人，且地形呈南北狹長條狀，與
    一般作為私設道路用地之情形相當，且其對於被上訴人主張其應受該項約定之拘
    束，亦無異詞等情觀之，上訴人辛○○在受讓系爭土地應有部分時，即使不知悉
    該共有土地有經共有人約定作為道路使用，亦屬可得而知有該項約定之存在，自
    仍應受上開約定之拘束。茲上訴人等四人竟未經其他共有人同意，擅自占用系爭
    共有土地如前揭附圖編號Ｂ、Ｃ部分，各建造水泥板牆及磚牆，顯已妨礙被上訴
    人依約定之通行目的而使用該土地，自屬侵害被上訴人之共有權。被上訴人據以
    請求上訴人拆除該等水泥板牆及磚牆，將Ｂ、Ｃ部分土地交還全體共有人，並不
    得阻礙其等之通行，於法即屬有據。至被上訴人於分割時分得之土地，有無其他
    通路可通行，與渠等可否主張通行系爭共有土地無關。上訴人辯稱伊等亦為共有
    人，並非民法第八百二十一條所規定之第三人，被上訴人亦別有道路可通行，其
    請求排除侵害，於法無據云云，洵無可取。
六、再查，
  (一)前揭磚牆係由磚、混凝土等構成，固定於土地上難以移動之定著物，為土地以外
    之工作物，上訴人辯稱磚牆為系爭土地之主要成分，顯屬無稽。另該磚牆足以阻
    礙共有人通行，即與系爭土地約定之使用目的相衝突，縱使其設置有如上訴人所
    主張之防止系爭土地流失或淹水之功能，亦因違背該約定之管理方法，而不能認
    為係適當之行為。上訴人所辯該磚牆有防災功能，亦無可取。又上訴人於原審時
    已明確自認上開磚牆乃彼四人所共同設置，其等嗣後改稱部分磚牆係分割前即存
    在，於分割後加高，該加高部分已拆除云云，自不可採信。
  (二)上開水泥板牆經勘測結果，確實占用系爭土地，上訴人辯稱該水泥板牆原設置於
    其等所有之一八四地號土地內，因九十年間土地重測造成誤差，始落於系爭土地
    云云，並未舉出任何證據以實其說。至上訴人無權占用共有土地特定部分，不論
    其有無故意或過失，均屬對於他共有人共有權之侵害，被上訴人本於所有權之作
    用，請求上訴人拆除地上物交還土地，依法並不負補償之義務。上訴人主張伊等
    並無故意或過失，被上訴人請求拆除水泥板牆，應給與補償，於法無據。
  (三)又上訴人設置前開水泥板牆，旨在禁止他人進入彼等所有之同段一八四地號土地
    ，為渠等於原審時具狀自承在卷，顯然與保存系爭共有土地無關，其所辯此為共
    有物之保存行為，要屬虛妄。另被上訴人因上訴人妨害其通行，而依法請求排除
    侵害，乃權利之正當行使，顯無權利濫用或以損害他人為主要目的之情形，上訴
    人辯稱被上訴人為權利濫用云云，殊無可採。至上訴人抗辯被上訴人未經伊等同
    意，擅自在系爭土地種植綠竹筍多年，並堆置建築用磚塊，亦明顯侵害各共有人
    之權益等語，即使實在，亦屬上訴人得否另案請求被上訴人排除侵害之問題，不
    得作為其免責之藉口。故上訴人各該辯詞，均不可採，被上訴人請求上訴人拆除
    水泥板牆、磚牆交還土地，並不得阻礙其等之通行，洵屬正當，應予准許。
七、次按共有物之簡易修繕，及其他保存行為，得由各共有人單獨為之，為民法第八
    百二十條第二項所規定。所謂保存行為，係指以防止共有物滅失、毀損或其權利
    喪失、限制等為目的，而維持其現狀之行為。分割共有物時留作道路之共有地，
    共有人在該共有道路兩旁闢建水溝，以利排水，屬共有物之保存行為，得由各共
    有人單獨為之，無須徵得其他共有人同意之必要，其他共有人自負有容忍之義務
    ，不得阻礙。本件被上訴人欲在系爭土地東側，設置南北向寬四十公分、深五十
    公分之Ｕ型排水溝，以利排水，為上訴人所不同意，查其欲設置之排水溝，寬、
    深度均屬相當，亦無礙於系爭土地供通行之使用目的，被上訴人因而請求上訴人
    應容忍其施作該排水構，於法亦屬正當，應予准許。
八、綜右所述，被上訴人本於共有權之作用，請求上訴人拆除前揭Ｂ、Ｃ部分之水泥
    板牆及磚牆，將該部分土地交還全體共有人，並應容忍被上訴人在系爭土地東側
    ，設置南北向寬四十公分、深五十公分之Ｕ型排水溝，及不得阻礙被上訴人之通
    行，於法並無不合，均應予准許。原審就該等部分，為上訴人敗訴之判決，就請
    求拆除水泥板牆、磚牆交還土地部分，並定相當擔保金額宣告准予假執行，而駁
    回其餘假執行之聲請，洵無不合。上訴意旨，指摘原判決為不當，求予廢棄改判
    ，為無理由，應予駁回。
據上論結，本件上訴為無理由，依民事訴訟法第四百三十六條之一第三項、第四百四
四十九條第一項、第八十五條第二項，判決如主文。
中      華      民      國    九十二    年     十一     月      五      日
                                  民事第二庭
                                      審判長法  官  何 志 通
                                            法  官  羅 秀 緞
                                            法  官  陳 瑞 水
右為正本係照原本作成。
本判決不得上訴。
中      華      民      國    九十二    年     十一     月      七      日
                                        法院書記官  楊 筱 惠


司法院資訊處製作；財團法人民間司法改革基金會備份。
